臺灣高等法院臺中分院民事判決　　　　　 94年度上字第100號
上　訴　人　唐仕興業有限公司
法定代理人　甲○○
　　　　　　　　　　　　3樓
訴訟代理人　李振祥律師
被 上訴 人　金談企業有限公司
法定代理人　丁○○
訴訟代理人　陳光龍律師
複 代理 人　洪永璿律師
　　　　　　乙○○
上當事人間請求返還投資款事件，上訴人對於中華民國93年11月
23日臺灣臺中地方法院90年度訴更字第18號第一審判決提起上訴
，本院於96年2月13日言詞辯論終結，判決如下：
    主    文
原判決關於命上訴人給付超過壹佰柒拾伍萬伍仟肆佰玖拾參元及
其利息，暨該部分假執行之宣告，併訴訟費用之裁判均廢棄。
上列廢棄部分，被上訴人在第一審之訴及其假執行之聲請均駁回
。
其餘上訴駁回。
第一、二審訴訟費用由上訴人負擔十分之八，餘由被上訴人負擔
。
    事實及理由
一、被上訴人主張：兩造為共同承攬月眉國際開發股份有限公司
    （下簡稱月眉公司）「迎賓廣場龍鳳ＦＲＰ雕塑工程」，約
    定由上訴人具名承攬前開工程，而兩造各自負擔50%之盈虧
    ，惟工程進行至組裝收尾階段時，因理念不合，雙方協議終
    止合夥，並約定自89年7月21日以後的組裝工資，與日後追
    加減帳，由上訴人負擔，與被上訴人無涉，工程之盈虧精算
    至89年7月21日截止，兩造各自負擔50%，被上訴人所投資之
    款項，經扣除虧損後，應由上訴人開立89年10月15日票期之
    支票付清被上訴人所投資之款項餘額。故兩造間之合夥業已
    終止，上訴人應依協議書之約定，將被上訴人之投資款扣除
    應負擔之虧損退還被上訴人。而本件工程之盈虧，經計算至
    89年7月21日截止，共虧損4,526,347元，依各自50%之比例
    負擔，雙方應各負擔2,263, 174元，而被上訴人本已提出現
    金4,399,928元作為投資，減去虧損部分應負擔2,263,174元
    ，上訴人應返還被上訴人之投資款為2,136,754元，為此本
    於兩造上開協議，聲明求為判決上訴人應給付被上訴人2,13
    6,754元，及自89年10月16日起，至清償日止，按年息5%計
    算之利息。
二、上訴人則以：兩造固曾於89年7月23日，訂立協議書欲拆夥
    ，惟否認被上訴人有投資4,399,928元，又經伊計算，系爭
    工程虧損達5,615,033元，兩造應平分虧損2,807,516元，被
    上訴人主張伊僅需負擔虧損2,263,174元，尚有未足等語作
    為抗辯。
三、被上訴人主張兩造為共同承攬月眉公司「迎賓廣場龍鳳ＦＲ
    Ｐ雕塑工程」，約定由上訴人具名承攬前開工程，而兩造各
    自負擔50%之盈虧，惟工程進行至組裝收尾階段時，因理念
    不合，雙方協議終止合夥，並約定自89年7月21日以後的組
    裝工資，與日後追加減帳，由上訴人負擔，與被上訴人無涉
    ，工程之盈虧精算至89年7月21日截止，兩造各自負擔50%，
    被上訴人所投資之款項，經扣除虧損後，應由上訴人開立89
    年10月15日票期之支票付清被上訴人所投資之款項餘額，故
    兩造間之合夥業經終止，上訴人應依協議書之約定，將結算
    後屬於被上訴人投資款部分應退還被上訴人等情，業據其提
    出協議書一紙為證（見原審卷第23頁），且為上訴人所不爭
    執，自堪信為真實。
四、被上訴人主張兩造之合夥，伊出資4,399,928元乙節為上訴
    人所否認。惟查兩造於原審曾協議簡化整理爭點，就「於共
    同承攬過程中，原告（即被上訴人）有交付出資4,399,928
    元予被告（即上訴人）」，列為不爭執事項，並經上訴人訴
    訟代理人簽名確認，此有筆錄可憑（見原審卷第197頁）。
    依民事訴訟法第270-1條第3款之規定，當事人就其主張之爭
    點，經依第1項第3款或前項為協議者，應受其拘束。上訴人
    於上訴二審後，自不得任意否認，是上訴人此一抗辯，並不
    可採。
五、次被上訴人主張兩造之合夥經伊計算，共虧損4,526,347元
    ，詳如附表計算式，則為上訴人所否認，並以前詞置辯。經
    本院送請台灣省會計師公會推由會計師丙○○計算兩造合夥
    之盈虧，認為計算至89年7月21日止合夥之虧損為5,615,033
    元，（參卷外鑑定報告第25頁），兩造各分擔一半虧損，即
    上訴人應負擔之虧損為2,807,517元。惟鑑定僅供本院參考
    ，不得作為認定事實之惟一依據，被上訴人對於上開鑑定，
    有不同主張，本院分述如次：
  (一)關於鑑定報告第25頁所列營業收入淨額部份：
  　被上訴人主張營業收入淨額應以1700萬元計算，而非以14,
    429,425元計算，無非以依據兩造所簽訂之協議書記載：「
    工程已進行組裝收尾階段。」、「責任階段：雙方同意自89
    年7月21日後的組裝工資與追加減帳由甲方（即上訴人）負
    擔，與乙方（即被上訴人）無涉。」，是依此記載內容該工
    工程已經接近完工，且特別載明89年7月21日以後的組裝工
    資與追加減帳由上訴人負擔，故計算至89年7月21日之工程
    收入應以上訴人與月眉國際開發股份有限公司所簽訂之工程
    合約記載之工程款1700萬元來計算，並於原審舉證人傅雲海
    到庭結證：「．．．我只記得當時原告有表示要以承包金額
    來計算盈虧，因為原告有表示如果被告不願意做，原告願意
    以同樣的條件來結算，並且由原告來繼續承做，當初原告確
    實有上開的表示，被告也有同意要以簽約的承包金額1700萬
    元來做為收入金額，但是沒有記載在協議書上面，因為沒有
    想到兩造會發生糾紛，．．．，如果被告不繼續承做，原告
    願意以同樣條件來承做。」等語。惟查兩造係於合夥工程尚
    未結束，即終止合夥關係，則結算時以承包金額來計算盈虧
    ，固屬合理，但所謂「以承包金額來計算盈虧」，容有不同
    解釋，依鑑定人丙○○證稱：要計算盈虧的話，照會計的原
    則，應一體適用，關於收入的部分，仍要依完工比例計算，
    協議書我也看過內容，但我認為應要依我上述方法計算等語
    （見本院卷(一)第139頁反面）。本院認為兩造間之協議僅約
    定工程之盈虧精算至89年7月21日截止，兩造各自負擔百分
    之五十，所謂盈虧乃指合夥「收入」扣除合夥「支出」之結
    果之謂，而被上訴人主張合夥「支出」既計算自89年7月21
    日止合夥之支出，然合夥「收入」卻主張計算至全部完工之
    收入1700萬元為計算，其計算基礎已失衡，而不公平，難以
    採信，如採此一與會計原則不同之計算方式，非屬常態，應
    會明文記載於協議書上，但協議書僅記載「工程之盈虧精算
    至89年7月21日截止」，因此認為證人傅雲海之證詞並不可
    採信，而以鑑定人丙○○之意見為可採，從而被上訴人上開
    抗辯，核不可採。
  (二)關於鑑定報告第25頁所列稅捐部份：
    依鑑定人丙○○證稱：關於鑑定報告裡面稅捐部分列326,
    163元，是上訴人主張的數額，鑑定人因此將之列入，但鑑
    定人並沒有看到它的憑證等語。惟查本件工程已於89年完工
    ，迄今已逾七年，上訴人如有上開稅捐支出，應能提出憑證
    ，但未能提出憑證，已難採信。且本院詢以「326,163元數
    額如何來的？」，上訴人法定代理人亦表示無法說明，僅稱
    主張以1700萬元未稅的2%計算，即1700萬除以1.05，再乘以
    2%，得出323,809元（見本院卷(一)第139頁反面），但其數額
    亦與上開金額不相符。參以上訴人於原審91年11月12日準備
    (一)狀所指稅捐係指「員工之綜合所得稅」，嗣經被上訴人質
    疑其真實性，上訴人即於原審93年8月31日準備(二)狀中改稱
    ：「當初在延雇工人約談薪資之數額、發放時間、扣繳等問
    題，工人皆言明不願扣繳薪資所得稅，基於聘雇技術工人之
    必要，經原告公司（即被上訴人）之丁○○與被告公司（即
    上訴人）之唐敏捷出面協商之結果，兩造均同意工人薪資扣
    繳稅捐由本合夥負責繳納，故於Ａ表中始會列入此稅捐數額
    ，嗣因89年度被告公司嚴重虧損而未申報薪資扣繳，故此項
    『稅捐349,912元』已於Ｂ表整帳時刪除，目前Ｂ表上所列
    （稅捐438,053元）係提列工程契約金額1700萬元之2%年度
    結算所得稅及房屋租賃稅，此二筆稅捐費用係兩造合夥時同
    意應認列之稅捐費用。」，又與前開陳述不符，難認上開稅
    捐費用係兩造合夥時同意應認列之稅捐費用，且房屋租賃稅
    是有租金收入的出租人才須繳納，而本件兩造合夥時是向他
    人租賃房屋，為承租人，須支付租金，並無租金收入，故不
    須繳納房屋租賃稅，另外上訴人主張提列工程契約金額1700
    萬元之2%年度結算所得稅，但始終未能提出其年度結算所得
    稅計算方式及其繳納證明之相關單據，空言主張，自不足採
    ，而上開鑑定報告僅憑上訴人之主張即予列入，即不可採用
    ，此一金額應予剔除。
  (三)關於鑑定報告第26頁所列89年7月22日以後到完工日，直接
    人工花費1,562,121元部份：
    被上訴人抗辯依鑑定報告所示，89年7月21日以前之直接人
    工費用為6,557,999元，加計89年7月22日至完工日止之直接
    人工費用1,562,121元，系爭合夥工程共計花費直接人工費
    用達8,120,120元，但依上訴人自己提出至89年12月31日止
    之損益表所列直接人工費用僅有600多萬元，並不相符，而
    質疑89年7月22日以後到完工日，直接人工花費1,562,121元
    不實。惟查被上訴人辯稱伊上開損益表所列直接人工費用伊
    僅列至89年7月21日以前之直接人工費用而已，因會計師需
    要依完工比例為計算，故此一支出已提出憑證等語。經查上
    訴人於原審所提出之損益表，既係與被上訴人會帳之用，則
    其所辯該損益表僅列89年7月21日以前之直接人工費用，尚
    堪採信，況上開直接人工費用數額均經上訴人提出憑證，此
    經鑑定人丙○○證稱屬實（見本院卷(一)第139頁反面），則
    自無不列入之理，是被上訴人上開抗辯，即不可採。
六、依上所述，鑑定報告其中關於稅捐費用既無憑證，被上訴人
    復未能舉證兩造合夥工程虧損後，有支出上開稅損費用326,
    163元，該項即應予剔除，則上開鑑定報告應予調整，經扣
    除該筆費用後，兩造合夥之盈虧，計算至89年7月21日止合
    夥之虧損應調整為5,288,870元（即原鑑定報告第25頁計算
    之虧損5,615,033元扣除326,163元），兩造各分擔一半虧損
    ，則上訴人應負擔之虧損為2,644,435元，而被上訴人出資
    額為4,399,928元，經扣除虧損後，上訴人應返還被上訴人
    之金額為1,755,493元，上訴人未依約如期給付，是被上訴
    人起訴請求上訴人應給付被上訴人1,755,493元，及自89年
    10月16日起，至清償日止，按年息5%計算之遲延利息，於法
    有據，應予准許。逾此所為請求，為無理由，應予駁回，此
    部分假執行之聲請失所附麗，應併予駁回。原審就超過上開
    應准許部分，為上訴人敗訴之判決，並為假執行之宣告，自
    有未洽。上訴意旨就此部分指摘原判決不當，求予廢棄改判
    ，為有理由。至於上開應准許部分，原審判命上訴人給付，
    並為假執行之宣告，核無違誤，上訴意旨，就此部分，仍執
    陳詞，指摘原判決不當，求予廢棄，為無理由，應駁回其上
    訴。
七、本件事證已臻明確，兩造其餘攻擊防禦方法及舉證，經審酌
    後均與判決結果無影響，毋庸一一論述，附此敘明。
據上論結，本件上訴為一部有理由，一部無理由，依民事訴訟法
第449條第1項、第450條、第79條判決如主文。
中　　華　　民　　國　　96　　年　　2 　　月　　27　　日
                  民事第三庭    審判長法　官  陳照德
                                      法　官  曾謀貴
                                      法　官  蔡王金全
以上正本係照原本作成。
上訴人得上訴。
被上訴人不得上訴。
如對本判決上訴，須於收受判決送達後20日內向本院提出上訴書
狀，其未表明上訴理由者，應於提出上訴後20日內向本院提出上
訴理由書 (須按他造人數附具繕本)。
上訴時應提出委任律師為訴訟代理人之委任狀。具有民事訴訟法
第466條之1第1項但書或第2項之情形為訴訟代理人者，另應附具
律師及格證書及釋明委任人與受任人有該條項所定關係之釋明文
書影本。
                                      書記官  許麗花
中　　華　　民　　國　　96　　年　　3 　　月　　1 　　日
                                                      Ｍ
